臺北高等行政法院判決　　　　　　　　　　　　　　九十一年度訴字第四三六九號
　　　　　　　　　　　　　　　.
　　原　　　告　甲○○
　　訴訟代理人　戊○○
　　被　　　告　經濟部智慧財產局
　　代　表　人　蔡練生（局長）
　　訴訟代理人　丁○○
　　參　加　人　乙○○
　　訴訟代理人　丙○○
右當事人間因服務標章事件，原告不服經濟部中華民國九十一年八月二十日經訴字第
０九一０六一一八六二０號訴願決定，提起行政訴訟，本院判決如左：
　　主  文
原告之訴駁回。
訴訟費用由原告負擔。
　　事  實
一、事實概要：參加人於民國（下同）八十九年三月二十七日以「阿二靚鍋及圖」服
    務標章，指定使用於商標法施行細則第四十九條所定商品及服務分類表第二類之
    冷熱飲料店、飲食店、小吃店、餐廳、咖啡廳、火鍋店服務，並聲明標章圖樣內
    之「靚鍋」不在專用之內，向被告申請註冊，經被告准列為審定第一五○○六一
    號服務標章（下稱系爭服務標章，圖樣如附圖一所示）。嗣原告以該審定服務標
    章有違商標法第七十七條準用第三十七條第七款之規定，檢具「阿二A RE及圖」
    服務標章（下稱據以異議服務標章，圖樣如附圖二所示）對之提出異議，經被告
    審查，以九十一年四月十六日中台異字第九○一六八一號服務標章異議審定書為
    異議不成立之處分，原告不服，提起訴願，遭決定駁回，遂提起行政訴訟。本院
    因認本件撤銷訴訟之結果，參加人之權利或法律上利益將受損害，爰依職權裁定
    命獨立參加訴訟。
二、兩造聲明：
　　(一)原告聲明（原告經合法通知，未曾到場陳述，據其所提書狀內容而為記載）：
      原處分及訴願決定均應予撤銷。
　　(二)被告聲明：
      如主文所示。
三、兩造之爭點：
    本件據以異議服務標章是否為著名標章，系爭服務標章是否有違商標法第七十七
    條準用第三十七條第七款之規定？
　　(一)原告主張（原告經合法通知，未曾到場陳述，據其所提書狀內容而為記載）：
      1.按「服務標章之圖樣有襲用他人之標章，而致公眾誤信之虞者，不得申請註
        冊」，為商標法第七十七條準用第三十七條第七款之規定，而本條款規定之
        適用，係指襲用他人之標章，而有致使消費大眾因而會產生誤信混淆而陷於
        誤購之虞為已足，又該他人之標章只要業已有廣泛普遍為消費大眾所熟悉為
        已足，並不以該標章業已註冊為必要。
      2.查本件系爭服務標章圖樣之中文字「阿二靚鍋」四字，經聲明圖樣之中文「
        靚鍋」二字不在專用之列，故本案之圖樣事實上只為「阿二」二字，然查，
        「阿二」二字原告早曾於八十五年，即指定使用於與本件系爭標章相同之服
        務申請註冊，然遭被告，以該標章與註冊第四一八七五號「阿二靚鍋」服務
        標章中文近似為由而予核駁，就此足資證明原告早自八十五年起，即已開始
        使用「阿二」二字從事於各種冷熱飲之服務。
      3.而經原告幾年來之努力，使得阿二茶飲店由於口味特佳，服務親切、價格適
        宜，而廣獲消費大眾所喜愛，故在全國已有超過百餘家之連銷加盟店，此由
        原告所檢呈之名冊及各加盟店之照片，即足資證明。然查，被告卻以原告所
        檢送之加盟店地址、電話及照片等異議證據資料觀之，無法認定據以異議標
        章開始異議及大量銷售之事實，尚難認係著名標章，而令相關事業或消費者
        所共知，要難謂有致消費者發生混淆、誤認之虞，就該處分誠令原告憤膺難
        平，蓋因：據異議標章，為原告早於八十五年申請註冊，有審定書足資為憑
        ，自足以推定開始使用之日期，且本案於九十年九月二十八日提出異議時，
        全國已有上百家之連鎖加盟店，若非有連續數年刻苦的經營，又如何能在短
        短的一年內有如此超量連鎖加盟店的成長呢？且一個連鎖加盟店的設立，從
        觀察協調、簽約、店面裝潢、人員培訓一直到正式開業，亦應有相當的時間
        ，因而絕非匆匆忙忙的。在八十九年三月二十七日（申請日）至九十年九月
        二十八日（異議日）短短一年半的期間，即能成長爆量者，故此足資說明原
        告早於八十五年起，即已開始使用據以異議之阿二標章，並已陸續在全國各
        地陸續成立連鎖加盟店。而就上述之事實原處分機關及原決定機關均未予確
        實的調查了解，便逕予推定，誠有偏頗不公、違誤不當。
      4.再查，原告除前早於八十五年即已使用，並於全國有上百家連鎖加盟店之事
        實外，原告分別榮獲中華民國消費者協會九十年度消費者金牌獎及中華民國
        二十一世紀經貿招展協會選拔表揚為第二屆消費者金字招牌獎等殊榮，足證
        原告所創之阿二茶飲連鎖事業已廣為國內消費者所熟知，然原決定機關卻以
        該中華民國消費者協會發行之九十年度消費金牌獎廠商名冊，日期在系爭標
        章申請註冊日（八十九年三月二十七日）後，且依其內容尚不能判定據以異
        議標章是否確屬著名，附件三為中華民國二十一世紀經貿拓展協會全國優良
        品牌推廣委員會刊行之第二屆消費者金字招牌獎紀念專輯，內頁刊載之訴願
        人得獎標章，並非據以異議標章圖樣，又附件四及五之獎狀及照片，並無標
        章圖樣標示，均難以認定據以異議標章已廣為相關事業或消費者所共知，故
        依現有證據資料，尚難認為據以異議標章已達著名之程度，自無首揭法條之
        適用，是原告所述，尚難足採而為訴願駁回，就上述之決定更令人憤膺難平
        ，蓋因：
        (1)雖然，該獲獎之日期在本件系爭標章註冊申請之後，然而羅馬非一天造成
          的，不經一番寒澈骨，焉得梅花撲鼻香，因此，非經原告數年來的努力奮
          鬥，那來能榮頒消費者金字招牌獎之殊譽，且該獎項之獲得雖在本案申請
          之後，但卻在本案提出異議之前，足證該證據之確實無誤，因而據異議標
          章確係在本案申請之前，已有多家連鎖加盟及已廣為消費大眾所熟知，自
          足資說明。
        (2)而原決定機關卻僅以獲獎日在申請日之後，尚不能判定據以異議標章是否
          確屬著名，而完全忽略了若非早已普遍廣泛的為消費者所熟知，又早已有
          許多的連鎖加盟店，又豈會獲此殊榮呢？故其所為之決定誠令原告惶惑不
          解，而難以茍同。
      5.再查，原決定機關復主張其內頁刊載關於原告得獎標章，並非據異議標章圖
        樣，尚難認為據以異議標章已達著名之程度，就該主張，誠令原告不解，茲
        再予補呈其內頁所刊載之內容補呈證明如上，其一者與據以異議標章相同，
        另一者除了據異以議標章外另加了一個女娃娃之圖案，因此內頁所刊登之標
        章，並非為據以異議標章圖樣云云，顯有違誤不當而與事實完全不符。
      6.綜合前述，原告之「阿二」服務標章，確早已具有相當之盛譽，在全國復有
        上百家之連鎖加盟店，而廣獲消費大眾所熟知及喜愛，並已受到相關單位給
        予認定及肯定，並頒予金字招牌獎。因此，自不容遭他人搶先核准註冊在先
        ，否則原告多年努力奮鬥之心血將蕩然無存，且面對所有之連鎖加盟店，被
        告亦難以應付，為此，敬請撤銷原處分及訴願決定，始符法紀。
    (二)被告主張：
      1.服務標章圖樣「相同或近似於他人著名之商標或標章，有致公眾混淆誤認之
        虞者」，不得申請註冊，為商標法第七十七條準用第三十七條第七款所明定
        。又所稱「著名之商標或標章」，係指有客觀證據足以認定該商標或標章已
        廣為相關事業或消費者所普遍認知者而言，復為商標法施行細則第五十條準
        用第三十一條第一項所明定。所謂「有致公眾混淆誤認之虞」，係指服務標
        章圖樣有使一般消費者對其營業服務之性質、來源或提供者發生混淆誤認之
        虞而言。
      2.查系爭「阿二」服務標章，原告固主張其自八十五年即以該服務標章圖樣指
        定使用於冷熱飲料店之服務，且在五年內全國已有近五十家之連鎖加盟店，
        從而參加人以近似之「阿二靚鍋」服務標章圖樣，指定使用於與系爭服務屬
        同一或類似之冷熱飲料店、飲食店、小吃店、餐廳、咖啡廳、火鍋店服務，
        自有致一般消費者對其營業服務之性質、來源或提供者發生混淆誤認之虞，
        應依前揭法條之規定，撤銷系爭服務標章之審定。惟從原告檢送之著名性證
        據資料觀之，加盟店之地址、電話及照片，無法認定其加盟店開始營業及開
        始使用系爭服務標章之日期，且又無其他證據資料，例如銷售金額、廣告額
        或營業狀況等資料，據以證明系爭服務標章已因大量廣泛的銷售及使用，而
        使得該系爭服務標章已廣為相關事業或消費者所普遍認知，至於原告於訴願
        階段所檢送之中華民國消費者協會發行之九十年度消費金牌獎廠商名冊之使
        用證據，除日期在系爭標章申請註冊日（八十九年三月二十七日）之後外，
        依其內容尚非銷售、促銷或營業狀況等資料，不能判定據以異議標章是否確
        屬著名，中華民國二十一世紀經貿拓展協會全國優良品牌推廣委員會刊行之
        第二屆消費者金字招牌獎紀念專輯，依其內容非銷售、促銷或營業狀況等資
        料，亦不能判定據以異議標章是否確屬著名，至於獎狀及照片，並無標章圖
        樣標示，均難以認定據以異議標章已廣為相關事業或消費者所共知，故依原
        告所提供之證據資料，尚難認為據以異議標章已達著名之程度，自無首揭法
        條之適用。
      3.綜上論述，被告原處分，洵無違誤，敬請駁回原告之訴。
    (三)參加人主張：
      1.本件原告主張系爭商標「阿二靚鍋」服務標章，其中「阿二」二字原告早曾
        於八十五年起即已開始使用於與本件系爭服務標章相同之服務‧‧‧云云，
        強調渠早自八十五年起即有使用「阿二」服務標章之事實；以使用「阿二」
        之名稱較「阿二靚鍋」服務標章之時間點更早等理由提起異議及訴願，惟均
        遭否決進而提起本件行政訴訟。
      2.惟查，「阿二靚鍋」係參加人與友人共同於八十三年八月間出資設立，當時
        猶記得為趕在中秋節前對外營業，而增加裝璜加班費用，此有委託製作招牌
        及名片之估價單可稽，再者，因「阿二靚鍋」之用料新鮮，品質良好份量充
        足，且湯頭鮮美，深受消費大眾喜愛，迄今已陸續開設二家分店，並獲中部
        各大百貨公司青睞，紛紛邀請至小吃部門設店；八十五年底並曾獲草石堂出
        版社採訪，並登載於八十六年四月三十日出版餐飲休閒之「台中小吃」第九
        十四、九十五頁，內容除有對營業情況、設立地點、創始時間等詳加介紹外
        ，並有附彩色照片，其中店面彩照即有顯示「阿二靚鍋」服務標章之圖樣，
        該書籍係介紹台中地區具有特色廣受大眾歡迎之飲食，並有詳加註明店家創
        始時間，實足以證明系爭「阿二靚鍋」服務標章確於八十三年間起即有長期
        使用之事實。
      3.綜右所陳，系爭「阿二靚鍋」服務標章自八十三年八月間迄今，即有長期使
        用之事實，且於中部地區小有名氣，亦深獲消費者肯定，並經被告審定第一
        五○○六一號核准註冊在案，則本件原告之訴即無理由，為此狀請鈞院鑒核
        ，賜判決駁回原告之訴，實感德便。
　　理  由
甲、程序方面
    本件原告經受合法通知，未於言詞辯論期日到場，核無行政訴訟法第二百十八條
    準用民事訴訟法第三百八十六條各款所列情形，爰依被告之聲請由其一造辯論而
    為判決。
乙、實體方面
一、按服務標章圖樣「相同或近似於他人著名之商標或標章，有致公眾混淆誤認之虞
    者」，不得申請註冊，為系爭服務標章異議審定時商標法第七十七條準用第三十
    七條第七款所明定。而服務標章是否近似，應以具有普通知識經驗之消費者，於
    消費時施以普通所用之注意，有無混同誤認之虞判斷之。同法施行細則第五十條
    準用第十五條第一項定有明文。又所稱著名商標或標章，係指有客觀證據足以認
    定該商標或標章已廣為相關事業或消費者所普遍認知者，復為同法施行細則第三
    十一條第一項所明定。
二、本件參加人於八十九年三月二十七日以「阿二靚鍋及圖」服務標章，指定使用於
    商標法施行細則第四十九條所定商品及服務分類表第二類之冷熱飲料店、飲食店
    、小吃店、餐廳、咖啡廳、火鍋店服務，並聲明標章圖樣內之「靚鍋」不在專用
    之內，向被告申請註冊，經被告准列為審定第一五○○六一號服務標章，嗣原告
    以該審定服務標章有違商標法第七十七條準用第三十七條第七款之規定，檢具「
    阿二A RE及圖」服務標章，對之提出異議，案經被告審查，認系爭服務標章與據
    以異議服務標章均有相同之中文「阿二」，雖屬近似標章，惟依原告檢送之加盟
    店地址、電話及照片等異議證據資料觀之，無法認定據以異議標章開始使用之日
    期及大量銷售事實，尚難認係著名標章，而令相關事業或消費者所共知，從而，
    參加人以近似之中文「阿二」作為系爭服務標章圖樣申請註冊，指定使用於冷熱
    飲料店、飲食店、小吃店等服務，要難謂有致相關消費者發生混淆誤認之虞，乃
    為異議不成立之處分。原告不服，依序提起訴願、行政訴訟，兩造及參加人之主
    張，各如事欄所載，其爭點厥為據以異議服務標章是否為著名標章，系爭服務標
    章是否有違商標法第七十七條準用第三十七條第七款之規定？
三、經查，依原告所提出之使用證據，其中中華民國消費者協會發行之九十年度消費
    金牌獎廠商名冊，及中華民國二十一世紀經貿拓展協會全國優良品牌推廣委員會
    刊行之第二屆消費者金字招牌獎紀念專輯，其發刊日期均在系爭標章申請註冊日
    （八十九年三月二十七日）之後，且依其內容尚不能判定據以異議標章是否確屬
    著名，另提出之獎狀及照片，並無標章圖樣標示，均難以認定據以異議標章已廣
    為相關事業或消費者所共知。又原告主張其自八十五年即以該服務標章圖樣指定
    使用於冷熱飲料店之服務，且在五年內全國已有近五十家之連鎖加盟店乙節，查
    其所檢送加盟店之地址、電話及照片，均無法認定其加盟店開始營業及開始使用
    系爭服務標章之日期，且又無其他證據資料，例如銷售金額、廣告額或營業狀況
    等資料，據以證明系爭服務標章已因大量廣泛的銷售及使用，而使得該系爭服務
    標章已廣為相關事業或消費者所普遍認知，，故依原告所提出之證據資料，尚難
    認為據以異議標章已達著名之程度，自無首揭法條之適用，是原告所訴，尚無足
    採。從而，被告所為本件異議不成立之處分，揆諸首揭規定，洵無違誤，訴願決
    定予以維持，亦無不合。原告仍執前詞訴請撤銷，為無理由，應予駁回。
丙、據上論結，本件原告之訴為無理由，依行政訴訟法第九十八條第三項前段、第二
    百十八條、民事訴訟法第三百八十五條第一項前段，判決如主文。
中　　　華　　　民　　　國　　九十三　　年　　　一　　　月　　　七　　　日
                            臺 北 高 等 行 政 法 院  第 一  庭
                                           審 判 長 法  官  徐瑞晃
                                                    法  官  蕭惠芳
                                                    法  官  李得灶
右為正本係照原本作成。
如不服本判決，應於送達後二十日內，向本院提出上訴狀並表明上訴理由，如於本判
決宣示後送達前提起上訴者，應於判決送達後二十日內補提上訴理由書（須按他造人
數附繕本）。
中　　　華　　　民　　　國　　九十三　　年　　　一　　　月　　 十二 　　日
            　　　　　　　　　　　　　　    　      書記官  陳清容
